臺灣高等法院刑事判決　　　　　　　 100年度上訴字第1941號
　　上　訴　人
　　即　被　告　陳昌隆
　　選任辯護人　廖宸和　律師
　　　　　　　　張香堯　律師
上列上訴人因毒品危害防制條例等案件，不服臺灣士林地方法院
100年度訴字第104號，中華民國100年5月16日第一審判決（起訴
案號：臺灣士林地方法院檢察署99年度偵字第15869 號），提起
上訴，本院判決如下：
    主  文
原判決關於共同販賣第一級毒品部分及定執行刑部分均撤銷。
陳昌隆被訴販賣第一級毒品部分，無罪。
    理  由
一、公訴意旨略以：被告陳昌隆與高子員（所犯販賣毒品部分經
    原審另案審理）因毒品交易而熟識，陳昌隆並於民國99年 6
    月間向高子員購買數量為17.5公克之第二級毒品甲基安非他
    命並交付毒品金額新臺幣（下同）2 萬元予高子員，卻未取
    得上開數量之第二級毒品甲基安非他命，同意加入和高子員
    共同販毒，而與高子員基於共同牟利販賣第一級毒品海洛因
    之犯意聯絡，先由高子員於99年6 月前某日起，以不詳價格
    向姓名年籍不詳之「老大」（即陳昌隆所述「老闆」之人）
    販入第一級毒品海洛因後，再由高子員指示陳昌隆，於99年
    6 月17日下午共同前往江家慧位於桃園縣八德市○○街住處
    ，由陳昌隆與高子員共同交付重量4分之3錢之第一級毒品海
    洛因予江家慧，並收取2萬6千元之金額後交付高子員而牟利
    。嗣於99年12月17日下午5 時40分許，經警持搜索票至陳昌
    隆友人朱鴻志於桃園縣大慶街520 號住處執行搜索，當場扣
    得陳昌隆所有之第二級毒品甲基安非他命2 包（各驗餘淨重
    為0.1628公克及0.2308公克）及為姓名年籍不詳綽號「小安
    」之人販售之第一級毒品海洛因3 包（驗餘淨重0.4290公克
    ）（陳昌隆與「小安」之此部分販賣第一級毒品犯行，經檢
    察官另案偵查中）、吸食器1 組，並當場拘捕前來向陳昌隆
    購買第二級毒品甲基安非他命之楊國傑。因認被告涉犯毒品
    危害防制條例第4條第1項之販賣第一級毒品罪嫌。
二、程序方面：原判決關於被告陳昌隆販賣第二級毒品部分及轉
    讓第二級毒品部分，經被告上訴於本院後，業於100年6月29
    日撤回上訴而確定，此有撤回上訴聲請書在卷可參（見本院
    卷第43頁），故此部分販賣第二級毒品及轉讓第二級毒品等
    犯行並不在本院審理之範圍，合先敘明。
三、按犯罪事實應依證據認定之，無證據不得認定犯罪事實；有
    罪之判決書應於理由內記載認定犯罪事實所憑之證據及其認
    定之理由。刑事訴訟法第154條第2項及第310條第1款分別定
    有明文。而犯罪事實之認定，係據以確定具體的刑罰權之基
    礎，自須經嚴格之證明，故其所憑之證據不僅應具有證據能
    力，且須經合法之調查程序，否則即不得作為有罪認定之依
    據。倘法院審理之結果，認為不能證明被告犯罪，而為無罪
    之諭知，即無前揭第154條第2項所謂「應依證據認定」之犯
    罪事實之存在。因此，同法第308 條前段規定，無罪之判決
    書只須記載主文及理由。而其理由之論敘，僅須與卷存證據
    資料相符，且與經驗法則、論理法則無違即可，所使用之證
    據亦不以具有證據能力者為限，即使不具證據能力之傳聞證
    據，亦非不得資為彈劾證據使用。故無罪之判決書，就傳聞
    證據是否例外具有證據能力，本無須於理由內論敘說明（最
    高法院100 年度台上字第2980號判決意旨參照）。職是，本
    件被告既經本院認定犯罪不能證明，本判決即不再論述所援
    引有關證據之證據能力。又被告或共犯之自白，不得作為有
    罪判決之唯一證據，仍應調查其他必要之證據，以察其是否
    與事實相符，刑事訴訟法第156條第2項定有明文。是被告或
    共犯雖經自白，仍應調查其他必要之證據，以察其是否與事
    實相符。立法目的乃欲以補強證據擔保自白之真實性；亦即
    以補強證據之存在，藉之限制自白在證據上之價值。而所謂
    補強證據，則指除該自白本身外，其他足資以證明自白之犯
    罪事實確具有相當程度真實性之證據而言。雖其所補強者，
    非以事實之全部為必要，但亦須因補強證據與自白之相互利
    用，而足使犯罪事實獲得確信者，始足當之（最高法院93年
    台上字第4221號判決參照）。次按認定不利於被告之事實，
    須依積極證據，苟積極證據不足為不利於被告事實之認定時
    ，即應為有利於被告之認定，更不必有何有利之證據；又事
    實之認定，應憑證據，如未能發現相當證據，或證據不足以
    證明，自不能以推測或擬制之方法，以為裁判基礎；被告否
    認犯罪事實所持之辯解，縱屬不能成立，仍非有積極證據足
    以證明其犯罪行為，不能遽為有罪之認定。而刑事訴訟法上
    所謂認定犯罪事實之積極證據，係指適合於被告犯罪事實之
    認定之積極證據而言，雖不以直接證據為限，間接證據亦包
    括在內；然而無論直接或間接證據，其為訴訟上之證明，須
    於通常一般之人均不致有所懷疑，而得確信其為真實之程度
    者，始得據為有罪之認定，倘其證明尚未達到此一程度，而
    有合理之懷疑存在時，致使無從形成有罪之確信，根據「罪
    證有疑，利於被告」之證據法則，即不得遽為不利被告之認
    定（最高法院30年上字第816 號、29年上字第3105號、30年
    上字第1831號、40年台上字第86號及76年台上字第4986號判
    例意旨參照）。
四、公訴人認被告陳昌隆涉有毒品危害防制條例第4條第1項之販
    賣第一級毒品之罪嫌，係以被告陳昌隆於警詢及偵查中之自
    白、共犯高子員於警詢及偵查中之供述、證人江家慧於警詢
    及偵查中之證述以及監聽譯文、毒品鑑定書、扣案之甲基安
    非他命2包、海洛因3包等物為其依據。訊據被告於偵查及原
    審審理中雖曾自白有販賣海洛因予江家慧，惟於本院中堅詞
    否認有何販賣第一級毒品海洛因之犯行，辯稱：證人江家慧
    於警詢中證稱有看過被告陳昌隆，他是高子員販毒時帶來的
    小弟，陳昌隆並無拿毒品給伊，毒品係高子員交付，主導權
    都是高子員，過程中覺得陳昌隆插不上話等語，則被告並未
    販賣第一級毒品給江家慧，亦不認識江家慧，交易過程並無
    任何參與或協助；被告有隨同高子員前往桃園縣八德市，並
    親見高子員與江家慧交易毒品海洛因，惟被告在本次毒品交
    易前未曾與高子員有任何事先謀議，事後亦未收取販毒所得
    ，被告並無參與高子員販賣毒品之犯罪，不負共同正犯之責
    等語。
五、經查：
  (一)本案警員於99年12月17日下午5 時40分許，持搜索票至被告
    友人朱鴻志於桃園縣大慶街520 號住處執行搜索，當場扣得
    陳昌隆所有之第二級毒品甲基安非他命2 包（各驗餘淨重為
    0.1628公克及0.2308公克）及為姓名年籍不詳綽號「小安」
    之人販售之第一級毒品海洛因3 包（驗餘淨重0.4290公克）
    （陳昌隆與「小安」之此部分販賣第一級毒品犯行，經檢察
    官另案偵查中），經交通部民用航空局醫務中心毒品鑑定結
    果，各檢出分別含有甲基安非他命、海洛因成分，有交通部
    民用航空局醫務中心99年12月29日毒品鑑定書在卷可稽（見
    99年度偵字第15869號卷第156頁），是被告於上開時地為警
    查獲時，確實持有第二級毒品甲基安非他命、第一級毒品海
    洛因一節，應堪認定。
  (二)又被告固於偵查中自白有替高子員送海洛因給江家慧（見99
    年度偵字第15869號卷第253頁），於原審審理中自白有販賣
    海洛因予江家慧（見原審卷第40頁反面），惟按被告之自白
    ，不得作為有罪判決之唯一證據，仍應調查其他必要之證據
    ，以察其是否與事實相符，刑事訴訟法第156條第2項定有明
    文。是被告雖於原審曾經自白，仍應調查其他必要之證據，
    以察其是否與事實相符。查，被告確實有於99年6 月17日與
    高子員共同至江家慧位於桃園縣八德市○○路住處，此事實
    業據證人江家慧於警詢、偵查中證述綦詳（見99年度偵字第
    15869 號卷第88、96頁），且有證人江家慧指認被告陳昌隆
    紀錄表1份可參（見99年度偵字第15869號卷第95頁），並為
    被告所不爭執，堪可認定。又被告於警詢及偵查中僅一再就
    其販賣第二級毒品甲基安非他命及轉讓第二級毒品甲基安非
    他命部分為供述，於警詢中均未提及任何有關販賣第一級毒
    品海洛因予江家慧之情節，於偵查中則泛稱有替高子員送海
    洛因給江家慧，然就毒品交易過程等細節事項均無一提及（
    見99年度偵字第15869 號卷第13至22、253至254頁），甚而
    於原審審理中亦僅坦承有與高子員於6 月17日下午共同在桃
    園縣八德市販賣價值2萬6千元、重量4分之3錢之海洛因給江
    家慧（見原審卷第40頁反面），並未具體說明該次毒品交易
    之經過，其供述內容尚屬含混不清。則被告究有否於99年 6
    月17日與高子員共同販賣第一級毒品海洛因予江家慧，已非
    無疑。準此，尚無從僅以被告前揭於偵查及原審審理中之自
    白即遽認被告涉有販賣海洛因之犯行。
  (三)就本件毒品交易之經過，據證人江家慧於警詢中證稱：伊認
    識高子員，他的綽號叫「小四」。伊看過陳昌隆，他是高子
    員要賣給伊毒品時帶來的小弟。高子員有販賣毒品，陳昌隆
    伊就不知道了。警方提示與高子員持用0000000000號電話通
    話譯文，於99年6月17日13時8分59秒、13時17分30秒，顯示
    伊持用0000000000電話男子撥打給高子員，因為當天伊要跟
    高子員購買海洛因，後來伊跟高子員殺價議定說好半錢1萬7
    千5百元，4分之1錢是 8千5百元，總共加起來2萬6千元，高
    子員直接將海洛因送到伊住處，以2萬6千元成交，當時陳昌
    隆就是和他一起來的男子，是高子員的小弟。感覺陳昌隆很
    順從高子員，也是感覺到是高子員在主導毒品交易。陳昌隆
    沒有拿過毒品給伊，毒品是從高子員手中交給伊的等語（見
    99年度偵字第15869 號卷第88至90頁）；於偵查中證稱：99
    年6 月中旬伊向「小四」購買總共價格是2萬6千元，當天他
    直接把海洛因送到我家，這次有帶一名男子（即陳昌隆），
    因為過程中主導權都是「小四」，過程中伊覺得陳昌隆不太
    插上話等語（見99年度偵字第15869 號卷第93至94頁）。足
    證證人江家慧就欲購買毒品之數量、金額及交易地點，甚至
    議價過程等細節事項，均係直接與高子員聯繫而達成買賣毒
    品海洛因之合意，並未見被告陳昌隆有何涉入毒品交易聯繫
    過程；而於交付毒品時，雖係由高子員與被告陳昌隆共同前
    往證人江家慧之住處，惟證人江家慧亦證稱整個交付毒品之
    過程均由高子員主導，且由高子員手中交付毒品，被告陳昌
    隆並未拿毒品給伊，感覺被告陳昌隆很順從高子員，是高子
    員的小弟，過程中被告陳昌隆不太插上話，是以，被告雖有
    與高子員共同前往證人江家慧之住處，然亦未直接參與交付
    毒品之過程。另證人江家慧於本院審理中亦證稱：高子員是
    跟一個弟弟來，有拿海洛因給伊，整個過程中，跟高子員一
    起來的人沒有做什麼，只是在旁邊坐著沒有講話，是陪高子
    員一起來的等語（見本院卷100 年9月13日審判程序筆錄第5
    至6 頁），亦表示被告陳昌隆僅係單純陪同高子員前來交付
    毒品之人，並未參與其中之毒品交易。是被告嗣於本院中辯
    稱伊不認識江家慧，交易過程並無任何參與或協助等語，並
    非無據。
  (四)另證人高子員於警詢中雖否認有認識證人江家慧，並就前揭
    99年6月17日13時8分59秒、13時17分30秒與江家慧之電話通
    話譯文內容含意表示不知道（見99年度偵字第15869號卷第2
    42、244 頁）；於本院審理中則證稱：伊認識江家慧，曾經
    拿毒品到江家慧家裡，是江家慧打電話給伊的，她的意思是
    她有朋友要買毒品，要跟伊合資一起購買，伊說有去過江家
    慧家裡，但不知道是不是這天，伊不記得是否有帶陳昌隆一
    起過去，伊不確定是否跟陳昌隆一起過去，拿毒品去江家慧
    家裡時沒有跟身旁的人討論要去做什麼事情，因為江家慧要
    買一部分，剩下是伊要買的一部分，大家都清楚是要合資，
    所以不會去討論這個等語（見本院卷100年9月13日審判程序
    筆錄第8至9頁），則證人高子員或就其本身所涉販賣第一級
    毒品海洛因予江家慧之犯罪情節避重就輕，然綜觀整體證述
    內容，均未提及與被告陳昌隆有任何販賣第一級毒品予江家
    慧之事先謀議，並稱前往江家慧家中時未與身旁之人討論要
    去做什麼事情，自無從據以認定被告陳昌隆與證人高子員有
    犯意聯絡及行為分擔。是由證人高子員前揭證詞，並不足以
    作為被告自白犯罪之補強證據，不得據此採為不利於被告判
    斷之根據。至被告固另有參與販賣第二級毒品及轉讓第二級
    毒品犯罪，惟此與本案係屬不同之犯罪事實，自應就被告被
    起訴各個事實，分別以獨立之證據認定，尚不能以其有參與
    其中販賣第二級毒品及轉讓第二級毒品犯行，即推論有關被
    告自白之全部，均與事實相符。
  (五)綜上，本件被告陳昌隆雖有與證人高子員共同前往證人江家
    慧之住處，然整個買賣海洛因之過程均由證人高子員與江家
    慧直接進行交易，被告陳昌隆僅係於一旁單純陪同並未參與
    其中；且證人江家慧當初均係撥打證人高子員電話與高子員
    直接聯絡購買毒品之種類、數量並進行議價，被告陳昌隆亦
    未涉入毒品交易聯繫之過程；另由證人高子員之證詞，尚無
    從證明被告在本次毒品交易前與高子員有任何事先謀議。是
    以，被告與證人高子員間究有否共同販賣第一級毒品海洛因
    予江家慧之犯意聯絡及行為分擔仍有合理懷疑存在，均未達
    於確信之程度。準此，公訴人所指被告與證人高子員共同販
    賣毒品海洛因予證人江家慧之犯罪事實，除被告於偵查及原
    審審理中之自白外，並無其他補強證據足以擔保被告自白之
    真實性，況被告事後於本院中已否認有販賣毒品海洛因予江
    家慧之行為，自難僅以被告前揭之自白，即為認定被告有罪
    之唯一證據。此外，公訴人所提出之證據均無足證明被告有
    何販賣第一級毒品海洛因之犯行，本院復查無其他積極證據
    足資證明被告確有公訴人所指上開犯行，是本件不能證明被
    告犯罪，自應為無罪判決之諭知。
六、原審未仔細斟酌證人江家慧、高子員所為證述內容，逕以被
    告偵查及原審中之自白，即遽認被告陳昌隆有與證人高子員
    共同販賣第一級毒品海洛因予江家慧，對被告予以論罪科刑
    ，顯有未合。被告上訴意旨否認犯罪，指摘原判決此部分不
    當，非無理由，自應由本院將原判決此部分併執行刑予以撤
    銷改判，並為被告無罪之諭知，以符法制。至經警於上開時
    地扣得之甲基安非他命2包、毒品海洛因3包、吸食器1 組及
    行動電話手機（含0000000000SIM卡1張），係被告陳昌隆所
    有，惟扣案之甲基安非他命 2包係被告向「小安」購買欲供
    自己施用，扣案之海洛因 3包，係被告陳昌隆販入欲供販賣
    之用，惟此部分之犯行經檢察官另案偵查中，扣案之吸食器
    1 組，係被告陳昌隆所有供轉讓禁藥甲基安非他命予證人朱
    鴻志施用之器具，扣案之行動電話手機（含 0000000000SIM
    卡 1張），係被告陳昌隆所有用以聯絡其他販賣甲基安非他
    命事宜之工具，均不能證明與被告涉有本案被訴販賣第一級
    毒品海洛因之犯行有關，爰不於本案中宣告沒收銷毀或沒收
    ，附此敘明。
據上論斷，應依刑事訴訟法第369條第1項前段、第364條、第301
條第1 項，判決如主文。
本案經檢察官張熙懷到庭執行職務。
中    華    民    國    100    年    10    月    4    日
                  刑事第十四庭審判長法  官  陳志洋
                                    法  官  張惠立
                                    法  官  梁耀鑌
以上正本證明與原本無異。
如不服本判決，應於收受送達後十日內向本院提出上訴書狀，其
未敘述上訴之理由者並得於提起上訴後十日內向本院補提理由書
（均須按他造當事人之人數附繕本）「切勿逕送上級法院」。
                                    書記官  莊淑茹
中    華    民    國    100    年    10    月    4    日